---
title: "PEC1. Análisis de datos Ómicos."
author: "<i>Mª de la Vega Rodrigálvarez Chamarro</i>"
date: '<i>`r format(Sys.Date(),"%e de %B, %Y")`</i>'
output: 
  pdf_document:
    toc: true
    toc_depth: 3
    number_sections: true
    latex_engine: xelatex
    fig_caption: yes
  bookdown::html_document2:
    toc: true
    toc_float: true
    toc_depht: 3
    number_sections: true
    latex_engine: xelatex
    fig_caption: true
  html_document:
    toc: true
    toc_float: true
    toc_depth: 3
    number_sections: true
    latex_engine: xelatex
    fig_caption: true
editor_options: 
  markdown: 
    wrap: 72
  chunk_output_type: console
bibliography: scholar.bib
csl: apa.csl
params:
   seq_file: data/sequences.txt
   label_file: data/labels.txt
   train_set: !r 0.67
   k_value: !r c(1,5,11,21,51,71)
---

```{r setup, include=FALSE}
setwd(paste0("C:/ITA - Division/Formacion/2023/Máster en Biocomputación y BioInformática/Semestre 04/",
      "07 Análisis Datos Ómicos/PEC1/Resolucion/"))

knitr::opts_chunk$set(echo = TRUE)
knitr::opts_chunk$set(warning = FALSE, message = FALSE) 
```

```{r libraries, include=FALSE}
# Install packages
# Load packages

library(knitr)

# Paquete de trabajo para el tratamiento de cadenas
if (!require(stringr)){
  install.packages("stringr")
  library("stringr")
}

# Paquete para particionar los datos y matrices de confusión
if (!require(caret)){
  install.packages("caret")
  library("caret")
}

# Paquete para algoritmo knn
if (!require(class)){
  install.packages("class")
  library("class")
}

# Paquete para matrices de confusión
if (!require(gmodels)){
  install.packages("gmodels")
  library(gmodels)
}

# Paquete para mostrar las curvas ROC
if (!require(ROCR)){
  install.packages("ROCR")
  library(ROCR)
}

# Paquete para dibujar las secuencias logo
if (!require(ggseqlogo)){
  install.packages("ggseqlogo")
  library(ggseqlogo)
}
```

```{r input, include=FALSE}
# Input / Output variables
# Tuning parameters
# ...
file_data <- "wisc_bc_data.csv"

```

# Resumen ejecutivo

> *con un breve resumen sobre el proceso y los principales resultados. No debe exceder de una página.*

# Objetivos del estudio

> **Debe de quedar bien claro cuáles son los objetivos de vuestro trabajo. Breves, media página a lo sumo.**

Manejo de la librería BioConductor y una de sus clases *SummarizedExperiment*
Análsis conjunto de datos -> Cancer Gástrico 

# Materiales y métodos

> *Con qué y cómo habéis trabajado. Variará según el caso, pero habitualmente contendrá: Origen (fuente) y naturaleza (tipo) de los datos; herramientas informáticas y bioinformáticas utilizadas. procedimiento general de análisis; métodos utilizados; Una o dos páginas como mucho*

# Resultados

> *Los resultados deben responder las preguntas planteadas. Si la pregunta es ambigua (¨Exploración de los datos”) o admite distintas interpretaciones podéis ser flexibles, pero explicad siempre porque hacéis lo que hacéis, y, ante la duda, referiros a los materiales y ejemplos de referencia. La mejor herramienta para redactar el informe es Rmarkdown o Quarto 1 que permiten generar documentos que integran, explicaciones, análisis y resultados y os prepara para el trabajo profesional en bioinformática. Es importante que vuestro informe no sea un volcado de código y salidas de R sin explicaciones, debe de ser un texto legible y fácil de seguir. Obviamente, esto no es una regla estricta. Si, en ocasiones, (de tablas o gráficos que formen parte de la explicación, por el contexto tiene sentido que se vean algunas instrucciones de R, adelante con ellas. pero no deben impedir leer el documento. Extension habitual 5-10 páginas*

# Discusión, limitaciones y conclusiones del estudio

> *Incluso si el estudio no es original, puede tener sentido que reflexionéis sobre las limitaciones del estudio y que proporcionéis vuestras conclusiones, más sobre lo que habéis hecho que sobre el problema biológico que acompaña vuestra PEC.; no más de una página.*

# Addenda

Este documento se ha basado en el capítulo 3 y en el capítulo 10 de la segunda edición del libro *Machine Learning with R* de [@beck2000nuevo].

# References




